REPERTOIRE
ACHIVES NATIONALES SECTION DES MISSIONS CENTRE DES ARCHIVES CONTEMPORAINES
CABINET DE MANUEL VALLS, PREMIER MINISTRE DE 2014 Ā 2016.
2014-2016
COTE CAC: 20180515
DOSSIERS DE BERNARD SALZMANN ET DE MAUD BAILLY, CONSEILLERS EN CHARGE DE L’ÉCONOMIE, DES FINANCES ET DES ENTREPRISES.
SUPPORT………………………………………………CARTONS 11 cartons DIMAB ,soit 4 m.l.
Protocole de versement.
ART.9: 50 ANS (PROTECTION DE LA VIE PRIVÉE)
ART.1-3, 5-6, 8, 11: 25 ANS (SECRET DES DÉLIBÉRATIONS DU GOUVERNEMENT)
ART. 4, 7, 10: 50 ANS (SECRET DE LA DÉFENSE NATIONALE)
La communicabilité du versement est définie par le protocole de versement d’archives signé par Manuel Valls, Premier ministre.
Les articles 4, 7 et 10 comprennent des documents classifiés « confidentiel défense ».
Présentation du contenu
Ce versement résulte de la fusion de deux versements, réalisés pour le premier par Bernard Salzmann en août 2015 et pour le second en janvier 2017, par Frédéric Brédillot, conseiller pour l’économie, les finances et les entreprises au cabinet du Premier ministre, Bernard Cazeneuve, mais qui regroupe en réalité les archives de Maud Bailly, conseillère économie, finances, entreprises au cabinet du Premier ministre, Manuel Valls. Ces deux versements couvrent ainsi la totalité du cabinet Valls, de 2014 à 2016.
Notices biographiques
Bernard Salzmann est né le 29 novembre 1972 à Nancy (Meurthe-et-Moselle). Ancien élève de l’École polytechnique, Bernard Salzmann est diplômé d’études approfondies de macroéconomie à l’Université de Paris-I, de l’Institut des actuaires français (IAF) et de l’École nationale de la statistique et de l’administration économique (ENSAE). Nommé administrateur de l’Institut national de la statistique et des études économiques (INSEE) en 1998, il débute sa carrière comme responsable des études économiques et des prévisions relatives aux évolutions salariales et aux 35 heures, au sein du bureau emploi et salaires, à la Direction de la prévision du ministère de l’Économie, des finances et de l’industrie. En 1999, il devient responsable des études économiques et des prévisions relatives au vieillissement, à la famille et à l’exclusion au sein du bureau des transferts sociaux, au sein de la même direction. Bernard Salzmann entre en 2001 au cabinet de Laurent Fabius, ministre de l’Économie, des finances et de l’industrie, en qualité de conseiller technique pour les comptes sociaux, avant d’être nommé dès 2002 conseiller financier adjoint à Washington (États-Unis). De retour en France en 2006, il devient chef du bureau de l’Union économique et monétaire de la Direction générale du Trésor et de la politique économique, au ministère de l’Économie, des finances et de l’emploi. Promu administrateur hors classe en 2007, Bernard Salzmann rejoint la même année la Société générale, tout d’abord comme directeur mondial de l’audit, puis à partir de 2013 comme directeur régional Amiens Haute-Picardie. Il est nommé en 2014 conseiller économie, finances, entreprises (arrêté du 30 avril 2014) au cabinet du Premier ministre, Manuel Valls, et conserve cette fonction jusqu’en juillet 2015 (arrêté du 31 juillet 2015). Depuis septembre 2015, Bernard Salzmann est directeur administratif de la Société générale.
Maud Bailly est née le 14 janvier 1979 à Paris. Diplômée de l’École normale supérieure (ENS) et de l’Institut d’études politiques (IEP) de Paris, elle est ancienne élève de l’École nationale d’administration (ÉNA, promotion République – 2005-2007). Nommée inspectrice des finances, elle débute en 2007 à l’Inspection générale des finances. À la suite d’une formation sur le terrain aux métiers du monde ferroviaire, Maud Bailly rejoint en 2011 la Société nationale des chemins de fer français (SNCF), tout d’abord comme directrice de la gare de Paris-Montparnasse, puis en 2014 comme directrice des trains. Elle entre en mai 2015 au cabinet de Manuel Valls, Premier ministre, en qualité de conseillère économie, finances, entreprises (arrêté du 4 mai 2015) et conserve ces fonctions jusqu’à la démission de Manuel Valls en décembre 2016. Depuis 2017, Maud Bailly est Chief Digital Officier et membre du comité exécutif d’AccorHôtels. Elle est nommée par ailleurs membre du Conseil national du numérique en mai 2018. Depuis 2008, Maud Bailly est également enseignante en gestion, management public et économie numérique.
Au sein du cabinet de Manuel Valls, Premier ministre, le pôle Economie, finances, fiscalité, comptes publics et entreprises s’organisait de la façon suivante:
Chef de pôle:
- Bernard Salzmann, conseiller économie, finances, entreprises, d’avril 2014 à juillet 2015, puis
- Maud Bailly, conseillère économie, finances, entreprises, de mai 2015 à décembre 2016.
Conseillers:
- Florence Philbert, conseillère comptes publics, d’avril 2014 à juillet 2015, puis Stanislas Godefroy, conseiller comptes publics, de juillet 2015 à décembre 2016
- Frédéric Brédillot, conseiller fiscalité et prélèvements obligatoires, d’avril 2014 à décembre 2016
- Cédric Audenis, conseiller macro-économie, d’avril 2014 à décembre 2016
- Sébastien Dessillons, conseiller entreprises, affaires industrielles, d’avril 2014 à février 2016, puis Romain Bonenfant, conseiller entreprises, affaires industrielles, de janvier à décembre 2016
- Jérémie Pellet, conseiller financement de l’économie, d’avril 2014 à juillet 2016, puis Marianne Thiery, conseillère financement de l’économie, de juillet à décembre 2016
Conseillers techniques:
- Marc-Henri Serre, conseiller technique budget, d’avril 2014 à octobre 2015, puis Vincent Cristia, conseiller technique budget, d’octobre 2015 à décembre 2016
- Georges-Étienne Faure, conseiller technique numérique, de juillet 2014 à décembre 2016.
Il convient de signaler également l’implication forte de Véronique Bédague-Hamilius, directrice du cabinet du Premier ministre, dans les dossiers économiques du mandat de Manuel Valls.
Classement, organisation et intérêt du fonds
Issu de la fusion du versement de Bernard Salzmann et des archives de Maud Bailly, ce versement se compose pour l’essentiel de notes de cabinet et de dossiers de réunion et d’entretien, du Premier ministre le plus souvent, ventilés à l’origine par grands thèmes.
Dans un souci d’intelligibilité et de concision, ce versement s’organise en trois grandes parties: le fonctionnement du cabinet, les finances publiques et la politique économique.
Afin de tenir compte de la double provenance des documents constitutifs de ce versement, le fonctionnement du cabinet se subdivise en deux parties, correspondant aux dossiers généraux de Bernard Salzmann d’une part, et de Maud Bailly d’autre part. De façon inhabituelle, ces dossiers généraux ne sont pas des minutiers chronologiques, mais des collections de lettres, notes et notes de cabinet émanant pour la plupart des conseillers techniques, centralisées et visées par le conseiller chef de pôle. Ce premier ensemble est complété dans les deux cas par une collection de dossiers de réunion et d’entretien, dont chacun a été décrit afin de mieux rendre compte des activités des conseillers.
À l’instar des dossiers généraux, les finances publiques distinguent d’une part un dossier général de suivi et d’autre part une collection d’entretiens et de réunions. Le thème principal de cette partie est la préparation du budget, formalisée par les projets de loi de finances, pour 2016 et 2017, dans le contexte très contraint du redressement des finances publiques et de la maîtrise de l’endettement. Les fréquents entretiens avec Michel Sapin, ministre des Finances et des comptes publics, et Christian Eckert, secrétaire d’État chargé du Budget, mais aussi les autres membres du gouvernement, rendent compte de la difficulté des négociations et de la faiblesse de la marge de manoeuvre pour réaliser les objectifs politiques du gouvernement.
La politique économique regroupe sous ce terme six sous-parties, qui correspondent à six pans de l’action gouvernementale, classées du général au particulier. Comme indiqué précédemment, chaque partie comporte un dossier général et une collection d’entretiens et de réunions. En ce qui concerne l’Union européenne tout d’abord, les sujets majeurs sont les échanges du gouvernement avec la Commission européenne concernant le redressement des finances publiques, dans le cadre notamment de la procédure de surveillance pour déficit excessif engagée contre la France, et la situation – ainsi que l’élaboration du plan d’aide – de la Grèce. Un des rares dossiers thématiques du versement est consacré aux conséquences du référendum sur l'appartenance du Royaume-Uni à l'Union européenne de juin 2016 et au choix du pays de quitter l’Union (Brexit).
La modernisation et la réforme de l’État détaillent diverses mesures, comme la réforme de la Dotation globale de fonctionnement (DGF), la création de la Direction des achats de l’État ou encore le projet d’instauration du prélèvement à la source de l’impôt sur le revenu.
Le financement de l’économie et l’investissement public désignent l’ensemble des mesures qui visent à soutenir et développer l’activité économique, par l’intermédiaire notamment du renforcement de la compétitivité des entreprises et de l’attractivité de la France. Parmi elles, on peut citer la loi du 6 août 2015 pour la croissance, l'activité et l'égalité des chances économiques, dite loi Macron, ainsi que le projet de loi « Nouvelles opportunités économiques » dit Macron 2 et finalement non abouti, dont certains dispositions ont été reprise dans la loi du 9 décembre 2016 relative à la transparence, à la lutte contre la corruption et à la modernisation de la vie économique, dite loi Sapin 2, ou encore la mise en oeuvre du Programme d’investissements d’avenir (PIA). En miroir de ce que l’on peut observer dans la partie « finances publiques », les entretiens avec Emmanuel Macron, ministre de l’Économie, de l’industrie et du numérique, sont très fréquents.
En ce qui concerne les entreprises, les généralités comportent deux sous-dossiers consacrés à la réforme du crédit d'impôt pour la compétitivité et l'emploi (CICE) d’une part, et aux mesures spécifiques en faveur des très petites entreprises (TPE) et des petites et moyennes entreprises (PME). La collection des entretiens et réunions fait état des nombreux échanges avec les dirigeants de grandes entreprises françaises et étrangères. Parmi les sujets saillants, figurent la « refondation de la filière nucléaire française », qui requiert le redressement d’Areva et son rapprochement d’Electricité de France (EDF), ou encore la situation du groupe Alstom à Belfort (Territoire-de-Belfort). On peut relever la fréquence des entretiens de Maud Bailly, avec Martin Vial, Commissaire aux participations de l’État, chargé de veiller aux investissements de l’État actionnaire dans des entreprises qu’il juge stratégiques.
En matière d’économie numérique, le sujet principal concerne l’élaboration et la mise en oeuvre de la stratégie numérique du gouvernement, concrétisée en particulier par la loi pour une République numérique, promulguée le 7 octobre 2016 (loi Lemaire), et le développement de l’économie collaborative, conformément à la mission confiée à Pascal Terrasse, député de l’Ardèche, en octobre 2015.
Enfin, le dernier dossier consacré au tourisme est peu développé. La préoccupation majeure porte sur les conséquences des attentats de novembre 2015 et sur les moyens d’aider ce secteur d’activité.
Les très nombreux dossiers d’entretien et de réunion de ce versement offrent une description fine des activités du pôle économique, aussi bien au niveau du Premier ministre et de la présidence de la République que du cabinet. Ils constituent à ce titre une source d’information de premier plan pour éclairer les enjeux et les politiques économiques de cette période.
Sources complémentaires
SCN Archives nationales
Cabinet de Manuel Valls, Premier ministre
Les archives versées par les membres du Pôle économie sont en attente de classement.
Cabinet de Jean-Marc Ayrault, Premier ministre
20150156 Dossiers de Julien Rencki et Guillaume Chabert, conseillers successifs pour l’économie, les finances et les entreprises. 2012-2014
20150201 Dossiers de Nicolas Namias, conseiller technique pour le financement de l’économie, les entreprises et les affaires économiques internationales.
20150202 Dossiers de Pierre Bachelier-Iltis, conseiller technique pour les affaires industrielles. 2012-201
20150203 Dossiers de Fabien Dell, conseiller technique pour la macroéconomie et la zone euro puis pour la stratégie économique. 2012-2014
20150239 Dossiers de Philippe-Emmanuel de Beer, conseiller pour la fiscalité et les prélèvements obligatoires de juin 2012 à mars 2014. 2012-2014
Cabinet de François Fillon, Premier ministre
20140596 Dossiers de Marie-Anne Barbat-Layani, directrice-adjointe du cabinet (économie, finances et industrie, art.1-12). 2010-2012
20130373 Dossiers de Philippe Ravalet, conseiller technique pour la macroéconomie et l'emploi de juin 2007 à juin 2008 et de Clotilde L’Angevin, chargée de mission puis conseillère technique pour la macroéconomie et les prévisions économiques de juillet 2008 à juin 2009.
20144694 Dossiers de Franck Demaille et Romain Launay, conseillers techniques pour le financement des entreprises, les petites et moyennes entreprises, l’artisanat, les services, la concurrence, la consommation et le tourisme, respectivement de juin 2007 à novembre 2009 et de novembre 2009 à janvier 2012
20144724 Dossiers de Ferdinand Tomarchio, conseiller technique pour l’industrie, les services et la compétitivité de février à mai 2012.
Cabinet de Dominique de Villepin, Premier ministre
20120100 Dossiers d’Alain Demarolle, conseiller économique et financier de juin 2005 à mars 2007, de Mathilde Lemoine, conseillère technique pour la macroéconomie et la fiscalité de juin 2005 à août 2006 et d'Olivier Cuny, conseiller technique pour la macroéconomie et les affaires économiques internationales de septembre 2006 à mai 2007. 2005-2007
20120101 Dossiers d'Alain Quinet, directeur-adjoint du cabinet pour les affaires économiques de juin 2005 à avril 2007. 2003-2007
20120004 Dossiers d’Olivier Cuny, conseiller technique pour la macroéconomie et les affaires économiques internationales (art. 14-15). 2002-2007
SOMMAIRE
FONCTIONNEMENT DU CABINET………………………………………..ART. 1-3
Bernard Salzmann…………………………………………………...Art. 1-2
Maud Bailly…………………………………………………………Art. 2 (suite)-3
FINANCES PUBLIQUES…………………………………….………………ART. 3 (suite)-4
POLITIQUE ÉCONOMIQUE………………………………………………...ART. 5-11
Union européenne…………………………………………………...Art. 5
Modernisation et réforme de l’État…………………………………Art. 6
Financement de l’économie et investissement public……………...Art. 7-8
Entreprises…………………………………………………………..Art. 8 (suite)-10
Économie numérique……………………………………….……….Art. 10 (suite)-11
Tourisme………………………………………………..……..…….Art. 11 (suite)
- POLITIQUE ÉCONOMIQUE, ART. 5-11
  - ENTREPRISES, ART. 8(SUITE)-10
    - Entretiens et réunions, Art. 9 (suite)-10
      - 2016, Art. 10
        - Préparation de l'entretien de Manuel Valls, Premier ministre, avec Christophe Sirugue, secrétaire d'Etat à l'Industrie, et Alain Vidalies, secrétaire d'État aux transports, à la mer et à la pêche, au sujet du plan de sauvetage de l'usine Alstom de Belfort (Territoire-de-Belfort), le 25 novembre 2016., 11-2016; AN-2018-0515-10; NOTE DE CABINET / DECLARATION
        - Préparation de la réunion de cabinet consacrée au financement et à la réalisation de la liaison ferroviaire entre Paris et l'aéroport de Roissy - Charles-de-Gaulle (Val-d'Oise), dénommée CDG Express, le 28 novembre 2016., 11-2016; AN-2018-0515-10; MESSAGES / COMPTE RENDU DE REUNION / NOTE DE CABINET / AMENDEMENT / ARGUMENTAIRE / FICHES / MEMORANDUM
        - Préparation de l'entretien de Manuel Valls, Premier ministre, avec Antoine Frérot, président-directeur général de Veolia, le 6 décembre 2016., 01-12-2016; AN-2018-0515-10; NOTE DE CABINET / BIOGRAPHIE
  - ECONOMIE NUMÉRIQUE, ART. 10 (SUITE)-11
    - Généralités, Art. 10 (suite)
      - Suivi des questions générales relatives au développement de l'économie numérique et préparation de la loi pour une République numérique (dite loi Lemaire) du 7 octobre 2016., 04-2015/11-2016; AN-2018-0515-10; NOTES DE CABINET / DOCUMENTS DE PRESENTATION / DOCUMENTS DE SYNTHESE / MESSAGES / FICHES / NOTES / DOSSIER DE PRESSE / PROJETS DE LOI / PLAN D'ACTION / ARGUMENTAIRE / COMMUNICATION / LETTRE
    - Entretiens et réunions, Art. 11
      - Préparation de la réunion consacrée au financement du Plan national d'action pour un gouvernement ouvert (open government), le 5 juin 2015., 06-2015; AN-2018-0515-11; PLAN D'ACTION / PLANNING / NOTES
      - Préparation du déplacement de Manuel Valls, Premier ministre, pour l'annonce de la stratégie numérique du gouvernement, au théâtre de la Gaîté lyrique (Paris), le 18 juin 2015., 06-2015; AN-2018-0515-11; PROGRAMME / LISTE DES PARTICIPANTS / NOTE DE CABINET / ALLOCUTION / DOCUMENT DE PRESENTATION
      - Préparation et déroulement de la réunion de cabinet consacrée au projet de loi pour une République numérique, le 23 juin 2015., 12-2014/07-2015; AN-2018-0515-11; COMPTES RENDUS DE REUNION / PROJET DE LOI / EXPOSE DES MOTIFS / NOTE / FICHES / MESSAGES / NOTES MANUSCRITES
      - Préparation et déroulement du COPIL numérique du 7 juillet 2015., 07-2015; AN-2018-0515-11; MESSAGES / NOTES / FICHES
      - Préparation de la réunion de relecture du projet de loi pour une République numérique, le 21 juillet 2015., 07-2015; AN-2018-0515-11; PROJET DE LOI / MESSAGES / NOTE / NOTE MANUSCRITE / TABLEAU RECAPITULATIF
      - Préparation de la présentation par Manuel Valls, Premier ministre, du projet de loi pour une République numérique, à l'Hôtel de Matignon le 26 septembre 2015., 09-2015; AN-2018-0515-11; NOTES DE CABINET
      - Préparation de la réunion consacrée à l'adaptation de l'Etat à l'économie numérique, le 13 octobre 2015., 07-2015/10-2015; AN-2018-0515-11; MESSAGES / FICHES / NOTES / DOCUMENT DE PRESENTATION / DOCUMENT DE TRAVAIL
      - Préparation du déplacement de Manuel Valls, Premier ministre, pour la présentation de la stratégie nationale pour la sécurité du numérique, à la Maison de la Chimie (Paris), le 16 octobre 2015., 10-2015; AN-2018-0515-11; PROGRAMME / NOTE DE CABINET / DOCUMENT DE PRESENTATION
      - Préparation de l'entretien de Maud Bailly, conseillère économie, finances, entreprises au cabinet du Premier ministre, Manuel Valls, avec Pascal Terrasse, député de l'Ardèche, concernant sa mission relative à l'économie collaborative, le 4 novembre 2015., 10-2015; AN-2018-0515-11; NOTES D'ETAPE / NOTE DE CADRAGE / MESSAGE
      - Préparation de la réunion de travail présidée par Manuel Valls, Premier ministre, avec les acteurs de l'Internet concernant la lutte contre le terrorisme, le 3 décembre 2015., 11-2015/12-2015; AN-2018-0515-11; ELEMENTS DE LANGAGE / INTRODUCTION / LISTE DES PARTICIPANTS / MESSAGES / NOTES DE CABINET / TABLEAU RECAPITULATIF
      - Préparation de la réunion consacrée à la remise du rapport d'Antoine Fouilleron, auditeur à la Cour des comptes, concernant les échanges de données réalisés à titre onéreux entre les administrations, le 8 décembre 2015., 11-2015; AN-2018-0515-11; PROJET DE RAPPORT
      - Préparation des réunions consacrées à la finalisation des propositions de Pascal Terrasse, député de l'Ardèche, dans le cadre de sa mission relative à l'économie collaborative, le 20 janvier et le 2 février 2016., 01-2016/02-2016; AN-2018-0515-11; DOCUMENT DE SYNTHESE / PROJET DE RAPPORT / ELEMENTS DE LANGAGE
      - Préparation de la remise à Manuel Valls, Premier ministre, du rapport de Pascal Terrasse, député de l'Ardèche, relatif à l'économie collaborative, le 8 février 2016., 10-2015/02-2016; AN-2018-0515-11; LETTRE DE MISSION / RAPPORT / COMMUNIQUE DE PRESSE
      - Préparation de l'entretien de Manuel Valls, Premier ministre, avec John Chambers, président - directeur général de l'entreprise informatique américaine Cisco, le 14 avril 2016., 04-2016; AN-2018-0515-11; NOTE DE CABINET / FICHE / CALENDRIER / LIVRE BLANC / DOCUMENT DE PRESENTATION
      - Préparation de l'entretien de Manuel Valls, Premier ministre, avec Axelle Lemaire, secrétaire d'État chargée du Numérique, le 6 mai 2016., 04-05-2016; AN-2018-0515-11; NOTE DE CABINET